【裁判字號】    90,上訴,3422
【裁判日期】    901218
【裁判案由】    過失致死等
【裁判全文】
臺灣高等法院刑事判決                            九十年度上訴字第三四二二號
    上  訴  人  臺灣臺北地方法院檢察署檢察官
    上  訴  人
    即  被  告  丙○○
    選任辯護人  李志雄
    上  訴  人
    即  被  告  甲○○
    選任辯護人  林明正
右上訴人因被告過失致死等案件，不服臺灣臺北地方法院八十九年度訴字第三０九號
，中華民國九十年八月十日第一審判決（起訴案號：臺灣臺北地方法院檢察署八十八
年度偵字第一四０九一號、八十九年度偵字第三五０號）提起上訴，本院判決如左：
    主  文
原判決關於丙○○、甲○○部分撤銷。
丙○○、甲○○無罪。
    理  由
一、公訴意旨略以：邱美珠（業經原審判處有期徒刑三月，緩刑二年確定）係設於臺
    北市○○路○段五十一號桓捷工程有限公司（下稱桓捷公司）之事業負責人，丙
    ○○為該公司之經理，依勞工安全衛生法規定，應提供勞工安全之工作環境，緣
    桓捷公司於民國八十八年五月十五日起，承攬臺北縣新店市○○路二三五巷底之
    「遠東世紀ＡＢＣ新建工程」（下稱遠東世紀工地），該公司再將所承攬天花板
    工程之木作施工，以代工帶料實作實算方式，交由鄭毓馨（業經原審判處有期徒
    刑五月，緩刑二年確定）承包施工，鄭毓馨則僱請蔡基松、蔡基春施工。甲○○
    係勇祥企業有限公司（下稱勇祥企業）工地主任，負責承做遠東世紀工地施工架
    工程。鄭毓馨、甲○○均係從事施工業務之人，甲○○應注意相關之護欄及踏板
    尚未完工，均未完固之際，即應在其旁作成禁止登上工作之警示，鄭毓馨係工頭
    ，預見該工作架並非完固，竟確信其不致發生事故，基於趕工之需要，未俟補強
    完竣仍貿然指示蔡基春登上該工作架施工。蔡基春乃於同年五月三十一日上午十
    時三十分許，在前開遠東世紀工地之Ｂ棟門廳所架設之鋼管單管施工架架上臨時
    踏板，從事天花板木燈盒安裝、固定工作，詎蔡基春亦未配戴安全帽及安全帶，
    遂因臨時踏板未固定而脫落，連同脫落之踏板，自鋼管單管施工架上失足墮落至
    該Ｂ棟門廳之地面上（墮落高度約五．一公尺），經送台北市三軍總醫院急救，
    延至同年六月四日下午日八時五十六分許，因頭部外傷顱內出血不治死亡，因認
    被告丙○○涉有違反勞工安全衛生法第三十二條第一項第一款之罪嫌，被告甲○
    ○涉有刑法第二百七十六條第二項業務過失致死之罪嫌云云。
二、檢察官認被告二人涉有上開犯行，係以被告二人之供述、蔡基春確墮落死亡職業
    災害之事實，業據臺灣臺北地方法院檢察署檢察官督同法醫相驗屬實，並製有勘
    驗筆錄與相驗屍體證明書、驗斷書及現場照片六幀附於相驗卷可參、蔡基松、翁
    家慶之陳述、行政院勞工委員會北區勞動檢查所八十八年七月二十八日八十八乙
    ○營字第一０六０五號函所附附職業災害檢查報告書為其證據。
三、訊據被告丙○○、甲○○固不否認勞工蔡基春在前揭工地工作，因從事挑高燈座
    安裝作業時，不慎墜落致死之事實，惟堅決否認有何違反勞工安全衛生法或業務
    過失致死犯行，被告丙○○辯稱：事發當時並未在現場，且工程已經轉包給鄭毓
    馨，應由其負責等語，其選任辯護人為其辯護略以I、依蔡基松之證詞，蔡基春
    對於登上工作架導致墜落死亡之危險，於攀登工作前已有預見其發生可能性。II
    、天花板木燈組裝固定工程之工作項目確實包括切割裁板、木盒組裝，最後為固
    定安裝，僅固定安裝工作須於二公尺以上高度之工作台從事作業。III、桓捷公司
    自大都市營造公司承包本件天花板木燈盒組裝固定工程，期限自五月二十六日至
    六月四日，而工地有關防止墜落之安全防護設備工程係由甲○○勇祥公司負責施
    作，若俟六月二日工地防止墜落之安全防護設備完工後，再於六月三日、四日施
    作最後固定安裝工項，其時間綽綽有餘並可避免發生墜落之死亡結果，其寧願於
    六月二日前先行於高處施作固定安裝工程，係依鄭毓馨之指示儘量趕工所致，另
    被告甲○○辯稱：當時施工架尚未完工，未裝設上樓之樓梯，任何人都不得使用
    ，本件係因勞工蔡基春擅自從二樓平臺攀爬至未完工之第三層施工架，並自行舖
    設施工踏板未將之固定在鋼管上而發生意外，其不在現場，應無過失云云，其選
    任辯護人為其辯護略以：上訴人之施工架共分三層，第一、二層已完工，第三層
    尚未完工，上訴人亦尚未將此第三層工作物移交定作人受領，任何人均不得擅自
    進入使用，且法無明文未完成之工作物承攬人應設置警示標誌，且死者係走建物
    樓梯上第二樓之平台再攀爬至第三層施工架，於爬上後又就未完工部分自行施工
    舖設工踏板於第三層施工架上使用，足證死者明知第三層未完工仍擅自進入，自
    行加工舖設使用，何能令上訴人負未設警示標誌之過失致死責任等語。經查：
  I、被害人蔡基春確係於前開時、地從事挑高燈座安裝工作時墜樓致死，此固據臺
      灣臺北地方法院檢察署檢察官督同法醫相驗屬實，並製有勘驗筆錄與相驗屍體
      證明書、驗斷書及現場照片六幀附於相驗卷內可稽，惟本案之爭點在於被害人
      死亡與被告等人行為間是否有相當因果關係，茲論述如下：按勞工安全衛生法
      第五條第一項第五款規定：雇主對防止有墜落、崩塌等之虞之作業場所引起之
      危害應有符合標準之必要安全衛生設備；同法第十四條第一項及第二項規定：
      雇主應依其事業之規模、性質，實施安全衛生管理，並應依中央主管機關之規
      定，設置勞工安全衛生組織、人員。雇主對於第五條第一項之設備及作業，應
      訂定自動檢查計畫實施自動檢查；同法第二十三條第一項規定：雇主對勞工應
      施以從事工作及預防災變所必要之安全衛生教育、訓練。又勞工安全衛生設施
      規則第二百八十一條規定：雇主對於在高度二公尺以上之高處作業，勞工有墜
      落之虞者，應使勞工確實使用安全帶、安全帽及其他必要之防護具。前項規定
      經雇主採安全網等措施者，不在此限。又營造安全衛生設施標準第十條規定：
      雇主僱用勞工於二公尺以上高度之屋頂、開口部分、階梯、樓梯、坡道、工作
      台等場所從事作業，應於該處設置護欄或護蓋等防護設備。但如使勞工佩掛有
      安全帶等而無墜落之虞者，不在此限；第三十三條規定：雇主僱用勞工於施工
      架上從事作業時，應供給足夠之工作台，凡離地面或樓板面二公尺以上之工作
      台應舖以緊接之板料。依上開規定，其所規範應負責任者為僱主，非僱主即不
      受此規範之拘束，查本件係大都市建設將座落臺北縣新店市○○路二三五巷底
      之「遠東世紀ＡＢＣ新建工程」交付大都市營造工程股份有限公司承攬，大都
      市營造工程股份有限公司再將其中天花板工程交付桓捷工程有限公司承攬，被
      告丙○○雖係設於臺北市○○路○段五十一號桓捷公司之經理，並擔任派駐該
      公司所承攬遠東世紀工地之工地主任，負責該工地之現場監督工程進度及施工
      品質等事務，然桓捷公司業將上開工地天花板木作施工工程以代工帶料實作實
      算方式由鄭毓馨承攬施工，鄭毓馨再自行僱用勞工蔡基松、蔡基春施工等情，
      業據被告丙○○及已判決確定之鄭毓馨，分別於警、偵訊、原審及本院審理時
      供明在卷，且經證人即大都市營造工地主任翁家慶及勞工蔡基松於警訊及原審
      調查時結證明確，則蔡基松、蔡基春二人既係受僱於鄭毓馨，鄭毓馨即為同法
      第二條第二項規定所稱之雇主，故丙○○自非前開條文規範所謂之『僱主』已
      明，其不應負勞工安全衛生法上之刑責明矣，故檢察官認被告丙○○涉有違反
      勞工安全衛生法第三十二條第一項第一款之罪嫌，自有未合。
  II、本件遠東世紀工地之『施工架工程』部分係由大都市營造交由勇祥企業承攬，
      並由勇祥企業工地主任甲○○負責承做、監督現場施工架工程之全部事宜一節
      ，固據被告甲○○於偵查、原審及本院審理時陳明在卷，且經證人即大都市營
      造監工翁家慶、勇祥企業負責人劉全入分別於偵查中及原審調查時結證屬實。
      然依丙○○於原審所供「施工架是由其他廠商（指勇祥企業）承作，他們承包
      是Ａ、Ｂ棟，自八十八年五月二十六日起十天止，原則上六月四日完工，Ａ、
      Ｂ棟之木作燈盒是完全相同」（原審卷第四十二頁）等情，核與被告甲○○稱
「當時施工進度是第一層一．七公尺，第二層三．公尺，第三層五．一公尺，
      我們先完成第一、二層先給其他工程使用，第三層五．一公尺是六月二日前完
      工即可，給何工程作我不知道，事發當時只施工架完成未設踏板，因翁給工期
      為六月二日，想一、二層已完成其他工程可進行，且當天有下雨，材料都在現
      場，預計六月二日可完成，因第三層未完工，所以二至三層樓梯未架設」等語
      相符，依此，甲○○所承攬之工程既尚在施工期限內，本且第三層施工架尚未
      完工，其餘人員本不得進入使用，查依蔡基松於原審稱「當天我與大哥（即死
      者）到工地現場，想先了解施工情形，鄭尚未到，我們那時看到有搭鷹架，但
      鷹架鐵條是懸空的，上面有零零散散的施工踏板，我們覺得上去做人可能會掉
      下來，就自行舖設施工踏板，是我大哥說要舖設施工踏板，後來我們二人一起
      舖…鄭要我們儘量趕工，當天作燈座組裝係鄭指示我們當天就要做的工作…我
      大哥係從二樓平台踏施工踏板爬上到三樓鷹架，鷹架搭到二樓，施工踏板也是
      放到二樓，其他原本有擺零散的踏板，沒有固定，會滑動，我們自己放置的也
      沒有固定」（原審卷第一百八十二頁至第一百八十四頁）等語，足以證明死者
      於主觀上既明知第三層未完工，覺得上去做人可能會掉下來，仍擅自進入施工
      ，甚且自行加工舖設使用時亦未固定踏板致造成造成本件災害，與被告是否設
      有警示標誌而致蔡基春死亡間，僅有條件關係，並無相當因果關係，難令被告
      負過失致人於死之刑責明矣。
  III、上開工地Ｂ棟大廳中庭開口第一層至第三層施工架鋼管結構已完工及第一層與
      第二層靠牆壁施工架踏板已舖設，第三層施工架踏板則未舖設，惟該處施工架
      在勞工蔡基春、蔡基松前往施工之前已提供不銹鋼燈盒安裝作業、水電工程等
      其他施工單位使用等情，固據證人蔡基松、鄭毓馨於原審到庭結證明確，復有
      上開職業災害檢查報報告書一冊可稽（參見八十八年度偵字第一四○九一號卷
      宗第三十二頁正、反面），惟依蔡基松於原審所稱「水電都有用過該施工架，
      我們去之前水電已在那邊做了」（原審卷第一百八十五頁），鄭毓馨於原審稱
      「我記得有做不銹鋼在現場施工」（原審卷第七十二頁）等語，然並不能證明
      該等工人亦係使用第三層施工架而上去施工，乃原審即逕而認定「足見Ｂ棟大
      廳中庭開口第三層施工架踏板雖尚未舖設，處於懸空狀態，然該處施工架已提
      供數個工程單位施工時使用，且此為被告甲○○所明知，而上開第一層至第三
      層施工架均尚未設置樓梯一節，亦據被告甲○○供明在卷（參見原審八十九年
      三月十日訊問筆錄），是雖該處施工架未設置樓梯，卻早在被害人蔡基春進入
      施工之前，已提供其他工程單位使用，並無施工架未設置樓梯，任何人不得使
      用之情形，從而被告甲○○辯稱當時施工架尚未完工，未裝設上樓之樓梯，任
      何人都不得使用云云，不足採信」等語，即嫌速斷，更何況依前所述，其餘人
      員是否使用，與被害人之死亡間亦不足認定為有相當因果關係。
  Ⅳ、再原審以被告甲○○既負責承做、監督施工架工程，按工程需要，其原應依照
      證人翁家慶之通知按期於八十八年五月三十日將第三層施工架護欄及踏板補強
      、完工，卻疏未注意未按期完工，亦未在未完工之施工架四周設置禁止進入施
      工之警示標誌，以提醒即將使用該施工架施工之勞工注意，其顯有過失等語，
      然該工程既尚在施工期限以內，何有補強問題，被告縱接受通知而未依此為之
      ，亦非其應負責。
四、原審就I、被告丙○○部分以其涉有業務過失致死罪，而論有期徒刑五月，並為
    緩刑二年之宣告，固非無見，惟按檢察官於起訴事實中係認被告丙○○為經理，
    而未依勞工安全衛生法之規定，提供勞工安全之工作環境，於證據並所犯法條中
    亦指稱被告係違反勞工安全衛生法第五條第一項第五款、營造安全衛生設施標準
    第三十三條暨勞工安全衛生設施規則第二百八十一條規定，而觸犯勞工安全衛生
    法第三十二條第一項第一款之罪（參卷附起訴書所載），並未起訴被告有何業務
    過失致死之行為，且二者之基本社會事實並不相同，並無變更起訴法條之情形，
    乃原審於理由欄二中，一方面認定被告丙○○並非僱主，不得以勞工安全衛生法
    第三十二條第一項第一款之罪（原審誤載為第三十一條第一項）課以刑責，竟就
    並未起訴之業務過失部分，逕以變更起訴法條而為論罪科刑，且如上述，被告丙
    ○○被訴違反勞工安全衛生法部分既為無罪之判決，已無一部全部之關係，原審
    所為即屬就未受請求之事項予以判決，法則適用顯非妥適。II、就被告甲○○部
    分，未詳予勾稽，僅以被告二人及其他人員如鄭毓馨、翁家慶、蔡基松之陳述，
    即認定被告應負擔刑責而論處被告甲○○有期徒刑五月，其認事用法難謂無違誤
    ，是以被告提起上訴指摘及此，即為有理由，爰由本院撤銷改判，並為被告二人
    無罪之諭知。
據上論斷，應依刑事訴訟法第三百六十九條第一項前段、第三百六十四條、第三百零
一條第一項前段，判決如主文。
本案經檢察官郭啟東到庭執行職務。
中      華      民      國      九十      年     十二     月    十八    日
                              臺灣高等法院刑事第二十一庭
                                  審判長法  官  葉  騰  瑞
                                        法  官  莊  明  彰
                                        法  官  黃  國  忠
右正本證明與原本無異。
如不服本判決應於收受送達後十日內向本院提出上訴書狀，其未敘述上訴之理由者並
得於提起上訴後十日內向本院補提理由書（均須按他造當事人之人數附繕本）。
                                        書記官  劉  貞  達
中      華      民      國      九十      年     十二     月    二十    日


司法院資訊處製作；財團法人民間司法改革基金會備份。
